臺灣高等法院民事判決　　　　　　　　 93年度上易字第985號
上　訴　人　口豐食品有限公司
法定代理人　廖秀蓮
訴訟代理人　曾采蓮
上　訴　人　丙○○
被　上訴人　乙○○
　　　　　　甲○○○
上列一　人
訴訟代理人　徐文良
當事人間侵權行為損害賠償事件，上訴人對於中華民國93年9月1
14日臺灣新竹地方法院92年度訴字第388 號第一審判決提起上訴
，本院於94年1月4日言詞辯論終結，判決如下：
    主      文
原判決關於命上訴人口豐食品有限公司、丙○○連帶給付被上訴
人乙○○超過新台幣壹拾壹萬伍仟貳佰零柒元本息及連帶給付被
上訴人甲○○○超過新台幣肆萬伍仟肆佰玖拾柒元本息部分，暨
關於上訴部分訴訟費用之裁判均廢棄。
上開廢棄部分，被上訴人乙○○、甲○○○在第一審之訴駁回。
其餘上訴駁回。
第一審訴訟費用關於上訴部分及第二審訴訟費用由上訴人連帶負
擔二十分之十九，餘由被上訴人負擔。
    事實及理由
一、本件被上訴人起訴主張：上訴人丙○○係受僱於上訴人口豐
    食品有限公司（下稱口豐公司）擔任送貨員，於民國90年2
    月4 日凌晨3 時50分許，駕駛口豐公司所有車號ＢＳ─5952
    自小貨車，載魚貨沿新竹市○○街往市區東門市場方向高速
    行駛，汽車行進中駕駛人原應注意車前狀況，隨時採取必要
    安全措施，並應遵行車道內行駛，不得駛入來車道；且依當
    時情形又無不能注意之情事，竟疏於注意而貿然高速駛入來
    車道，因而擦撞由被害人徐文斌所駕駛車號ＫＦＵ─090 重
    型機車，該機車失控打滑倒地，致徐文斌受有頸椎骨骨折、
    右側鎖骨及肩胛骨骨折、胸部挫傷及左側多根肋骨骨折併四
    肢完全癱瘓，經送醫後延至90年2 月18日凌晨5 時2 分許不
    治身亡，丙○○因前開駕車過失造成徐文斌死亡之結果，其
    行為所涉刑事業務過失致死部分，經檢察官提起公訴，先後
    由台灣新竹地方法院90年度交訴字第101 號、本院92年度交
    上訴字第124 號刑事判決判處罪刑在案，應負侵權行為損害
    賠償責任。又口豐公司係丙○○之僱用人，對丙○○本件送
    貨途中發生之肇事行為，自應與丙○○負連帶賠償責任。而
    被上訴人乙○○、甲○○○係徐文斌之父母，因徐文斌之死
    亡，乙○○支出醫療費及救護車費用新台幣（下同）2100元
    、殯葬費25萬5000元，自得請求上訴人連帶賠償；且徐文斌
    對被上訴人負有法定扶養義務，被上訴人因徐文斌死亡，各
    受有每年十萬元之扶養費損害，乙○○係31年6 月29日生，
    於發生本件車禍事故時為59歲，依臺灣省簡易生命表男性部
    分，尚有平均餘命19年，甲○○○係34年10月26日生，於發
    生本件車禍事故時為56歲，依臺灣省簡易生命表女性部分，
    尚有平均餘命25年，故依霍夫曼式計算法，被上訴人乙○○
    、甲○○○得一次請求上訴人分別連帶給付136 萬324 元、
    164萬9972元（小數點以下四捨五入）之扶養費；再者，本
    件徐文斌正值青年，年薪約40萬元，前程似錦，因丙○○前
    開駕車過失導致死亡，造成被上訴人等之巨大痛苦，甲○○
    ○原患有糖尿病，在徐文斌車禍死亡後，因傷心流淚導致病
    情嚴重，造成視網膜剝離而失明，目前由乙○○照顧，被上
    訴人亦各得請求上訴人連帶賠償300萬元之精神慰撫金。爰
    依民法第184條第1項前段、第188條第1項前段、第192條第1
    項、第2項、第194條之侵權行為法律關係，請求上訴人應連
    帶給付乙○○461萬7424元、甲○○○464萬9972元，及均自
    起訴狀繕本送達翌日即90年9 月11日起至清償日止，按年息
    百分之五計算利息之判決（原審為上訴人應連帶給付乙○○
    23萬1666元、甲○○○15萬1998元，及均自90年9 月11日起
    至清償日止按年息百分之五計算之利息，而駁回被上訴人其
    餘之請求。上訴人就其敗訴部分不服，提起上訴；被上訴人
    就其敗訴部分，則未據聲明不服，已先確定）。並於本院答
    辯聲明：上訴駁回。
二、丙○○則以：伊當時雖有與徐文斌所駕機車會車，惟並無發
    生任何碰撞之事實，在雙方會車後不久，伊由後視鏡看到徐
    文斌之機車倒下，因當時凌晨三、四時，路上並無多少行人
    ，伊始停車查看徐文斌是否需要協助，並非因撞到徐文斌才
    停車，否則在當時無其他車輛、路人狀況下，伊大可駕車逃
    逸；未料伊留下協助卻反被認係肇事者，故伊對前開事件所
    涉刑事業務過失致死案件之判決結果，認與事實不符，已上
    訴最高法院，迄今該案尚未確定，本件應獨立認定，不受前
    開刑案判決影響。又丙○○僅為初中肄業，目前仍從事開車
    在家需伊照顧，小孩都已成年，尚有一女未結婚，房子係媳
    婦所有，住在一起，並無資力賠償被上訴人等語，資為抗辯
    。口豐公司亦以：丙○○並無駕車撞到徐文彬之事實，丙○
    ○發現徐文斌倒地後，立刻打電話給口豐公司法定代理人廖
    秀蓮之婆婆曾采蓮，告知發現徐文斌人車倒地後好心欲協助
    ，卻被誤認為肇事者等情，嗣曾采蓮即趕至現場，因徐文斌
    身體壯碩，曾采蓮並有協助幫忙抬上救護車陪同至醫院，實
    無擦撞徐文斌人車之事。而徐文斌送醫時經檢測酒精濃度達
    0.52毫克，已達不能安全駕駛程度，故本件應係徐文斌酒後
    駕駛，致機車不穩而倒地，在醫院住院期間咬斷呼吸管自殺
    而死，非丙○○碰撞所致；丙○○所駕小貨車外表並無任何
    損傷，徐文彬之機車亦無被撞之痕跡，倘係丙○○駕車快速
    衝撞徐文彬，不可能無明顯擦撞痕跡。又口豐公司總資本額
    登記為100萬元，90年即停止營業迄今，亦撤銷公司登記，
    原係從事貢丸之生意，但後來生意欠佳，乃改幫人搬運物品
    ，故口豐公司之收入現僅依靠零星之搬運，本件肇事小貨車
    雖登記為口豐公司所有，實際與口豐公司無關等語，資為抗
    辯。並均上訴聲明：、原判決不利上訴人部分廢棄。、
    上開廢棄部分，被上訴人在第一審之訴駁回。
三、本件經依民事訴訟法第四百六十三條準用同法第二百七十條
    之一第一項第三款規定，整理並協議簡化爭點及不爭執點後
    ，兩造同意僅就言詞辯論時所陳述之事實及主張之法律關係
    為論斷。查被上訴人主張丙○○係受僱於口豐公司擔任送貨
    員，於90年2 月4 日凌晨3 時50分許，駕駛口豐公司所有車
    號ＢＳ─5952自小貨車，載魚貨沿新竹市○○街往市區東門
    市場方向行經本件車禍現場，與徐文斌所駕駛車號ＫＦＵ─
    090 重型機車會車後，徐文斌所駕機車失控打滑倒地，徐文
    斌受有頸椎骨骨折、右側鎖骨及肩胛骨骨折、胸部挫傷及左
    側多根肋骨骨折併四肢完全癱瘓，經送醫後於90年2 月18日
    凌晨5 時2 分許死亡。而丙○○因過失致死經檢察官提起公
    訴，先後經台灣新竹地方法院90年度交訴字第101 號、本院
    92 年度交上訴字第124號刑事判決判處罪刑在案等情，業據
    提出台灣新竹地方法院檢察署檢察官90年度偵字第3493號起
    訴書、徐文斌死亡除戶
    一分局北門派出所轄區發生變死案件初步調查報告表、道路
    交通事故調查報告表、現場相片7張、診斷證明書、勘驗筆
    錄、相驗屍體證明書、驗斷書等文件附於台灣新竹地方法院
    檢察署90年度相字第117號相驗卷宗可稽，且為上訴人所不
    爭執，堪信被上訴人此部分事實之主張為真正。惟被上訴人
    主張丙○○當時高速行駛，應注意車前狀況，隨時採取必要
    安全措施，並應遵行車道內行駛，不得駛入來車道，且依當
    時情形又無不能注意之情事，竟疏於注意而貿然高速駛入來
    車道，因而擦撞徐文斌所駕駛機車，致該機車失控打滑倒地
    ，徐文斌因此受重傷致死，上訴人就徐文彬之死亡應對被上
    訴人負連帶侵權行為損害賠償責任等情，則為上訴人所否認
    ，並以前開情詞置辯。是本件所應審究之重要爭點厥為(一)、
    丙○○對於徐文斌之死亡是否應負過失致死之侵權行為損害
    賠償責任，口豐公司是否因僱用人而應負連帶賠償責任？
    (二)、如上訴人應負連帶損害賠償責任，被上訴人得請求損害
    賠償之金額為何？茲分述如后：
(一)、丙○○對於徐文斌之死亡是否應負過失致死之侵權行為損
      害賠償責任，口豐公司是否因僱用人而應負連帶賠償責任
      ：
１、被上訴人主張徐文斌係因丙○○駕駛前開小貨車未注意保持
    安全間隔，因而發生擦撞，造成徐文斌人車倒地進而死亡等
    情，雖為上訴人所否認，惟有關本件車禍發生之情形，丙○
    ○於其被訴業務過失致死乙案警訊時陳稱：「我與對方會車
    而過，然後我有聽到車後傳來機車滑倒於地上聲音，於是我
    將貨車停住，然後下車查看車後方什麼事情，我發現徐文斌
    側躺於地上，而ＫＦＵ─090 號重機往左邊滑倒地上」等語
    （見前開相驗卷第9 頁）；而證人即當時駕駛機車於徐文斌
    前方行駛之吳正雄於該案警訊時證稱：「當時徐文斌和我各
    騎一部機車，當時我騎在前頭，徐文斌騎在後頭，直至約同
    日3 時50分許，我騎至城北街73巷口往國城街口方向附近時
    ，聽到我身後方傳來『碰』一聲，我轉頭一看，看到徐文斌
    及其所騎ＫＦＵ─090 號重型機車倒於地上，徐文斌側躺於
    地上．．．我雖未目睹ＢＳ─5952自小貨車是否有與ＫＦＵ
    ─090 號撞上或擦撞到，但我是在ＫＦＵ─090 號重機車前
    方約3 公尺騎著另一部機車前進」（見前開相驗卷第22頁反
    面至第23頁）、檢察官偵查中證稱：「當時我與死者各騎一
    部機車，我騎在前面，對向只有丙○○一部車，他當時越過
    中心線，我當時有聽到『碰』一聲，死者機車及人就倒地」
    （見前開相驗卷第48頁反面）、「他車速很快」（見前開相
    驗卷第49頁）、「車速很快，當時我差一點被撞」（見前開
    相驗卷第80頁）、「我當時騎在死者前面，我有聽到『碰』
    一聲，我就回去看，看到丙○○貨車及死者機車人車倒地」
    （見前開相驗卷第79頁反面）、原法院刑事庭審理時證稱：
    「被告丙○○時速過快，我有閃過他，被害人沒有閃過，我
    聽到碰撞聲後回頭看，徐文斌的車子偏向滑倒」（見原法院
    90年度交訴字第101 號該案卷第34頁），本院刑事庭審理時
    證稱：「（問：丙○○的車子靠哪邊？）他的車子靠中間，
    我們比較靠右邊」、「碰一聲的時候，我頭轉向後面看，看
    到時，丙○○的車子開過去，徐文斌的車子滑倒」（見本院
    92年度交上訴字第124 號該案卷第32、33頁）各等語。雖證
    人吳正雄未目睹二車發生擦撞之情形，惟依上開證詞顯示，
    丙○○當時行車已越道路中心，吳正雄差一點被撞，當吳正
    雄與其會車後，即聽到後方傳來碰撞之聲音，回頭看時，徐
    文斌已人車倒地，而當時該路段，僅見丙○○行駛之小貨車
    ，並無其他車輛經過，是證人吳正雄所聽到「碰」一聲，與
    丙○○所駕小貨車聽到「碰」一聲應屬相同，此即徐文斌駕
    駛之機車發生事故所產生之聲音，對照卷附道路交通事故調
    查報告表（含事故現場圖）以觀（見前開相驗卷第四頁），
    該路段路寬6.7 公尺，徐文斌機車距離路邊2.3 公尺處開始
    有機車刮地痕，向右前方延伸3.4 公尺為機車倒地位置，徐
    文斌血跡在上開機車刮地痕右側與路邊之間，而機車倒於前
    方；再依現場照片所示，機車倒地位置前為黑色塑膠袋（見
    前開相驗卷第12、13頁），而機車刮地痕係機車倒地後所形
    成之痕跡，本件機車刮地痕係向右前方之走向，足見徐文斌
    所駕駛之機車係在距離路邊黑色塑膠袋前之一段距離，即因
    發現有狀況而本能向右方閃躲進而使車身傾斜，致重心失衡
    而倒地，並向右前方滑行，是此最有可能之狀況即係避免對
    向來車之撞擊，當時對向車道又僅有丙○○駕駛之小貨車而
    已，由是觀之，當可確信丙○○駕駛之小貨車確因逾越道路
    中心線、未保持適當間距而擦撞駕駛機車之徐文斌，致生本
    件車禍。上訴人辯稱丙○○駕駛之小貨車並未擦撞到徐文斌
    云云，洵非可採。雖上訴人又辯稱徐文斌係撞到路邊黑色塑
    膠袋而倒地云云，惟果係如此，則徐文斌所駕駛之機車當不
    致於在路面留下前開斜向右前方之刮地痕，是上訴人如是辯
    解，即與事實不符而不可採。至上訴人辯稱徐文斌受傷後有
    向甲○○○表示係其自行滑倒云云，被上訴人已否認其事，
    且上訴人就此亦無法舉證證明，自難憑信。再者，證人即獲
    報至現場處理之警員何圳生、林文祥於本院刑事庭審理前開
    業務過失致死乙案時亦均證稱徐文斌初被送醫時還可以講話
    ，當時徐文斌表示係被車撞，其不認識丙○○，不會害丙○
    ○等語，而丙○○就上開二位證人之證詞亦當庭表示沒有意
    見等情（見前開本院刑事卷第97、98頁），益見徐文斌確於
    前開時、地駕駛機車遭丙○○駕駛之自小貨車擦撞甚明。
２、上訴人雖又以證人李文俊於前開業務過失致死乙案審理時證
    稱徐文斌係駕駛機車撞到玻璃瓶後倒下去云云，為丙○○並
    未碰撞到徐文斌之佐證。惟證人李文俊於原法院刑事庭係證
    稱：「當時我帶小狗走在城北街以逆向之方向逛街，剛好我
    走在一家音響店的前面，事故發生在音響店再往前的一座橋
    的過橋後那邊，橋上堆滿了許多玻璃瓶，是用黑色大塑膠袋
    裝著，我看見的時候就有很多袋的大塑膠袋，因為被告 (即
    丙○○)開 藍色貨車與我是相同方向，我看見有兩部機車迎
    面而來，一前一後，被害人的朋友騎在前方，他已經騎過橋
    了，閃過橋上的玻璃瓶，但後方的騎士就撞到玻璃瓶，撞上
    後就倒下去了，因為聲音很大，千里揚的唐先生也跑出來看
    」、「（被告開車與被害人有無接觸？）沒有，因為如果要
    碰也是先碰到他朋友，因為他朋友騎車比較靠中間線」、「
    （有無看見被害人如何撞上玻璃瓶？）因為當時已經是凌晨
    ，且當地也沒有路燈，所以我沒有仔細看他是如何撞上的。
    不過，我看被害人與他朋友騎車蛇行，好像喝醉了」等語（
    見前開原法院刑事卷第177 、178 頁），於本院刑事審理時
    證稱：「我當時在千里揚美容店的外面，我的朋友進去找唐
    宏泰，我人在千里揚的斜對面，我在機車騎過來的前面」「
    ．．．騎機車的有二位，他的朋友騎在前面，機車前面有玻
    璃瓶、雜物黑色大袋子，雜物占有路面的三分之一，在千里
    揚店的對面，我人站在垃圾袋的後面」、「袋子在千里揚的
    對面，因為摩托車撞的時候有玻璃瓶的聲音，很大聲，不是
    金屬的聲音，外面還有籃子裝酒瓶」、「（二台機車如何騎
    的？）一前一後過來，前面那台已經過了，後面那台沒有注
    意到黑色袋子，他們騎靠中間，前面那台過了，後面那台沒
    有過」、「（丙○○開在中間或路邊？）還不到中間」等語
    （見前開本院刑事卷第29至31頁），與前揭道路交通事故調
    查報告表所示之徐文斌機車刮地痕，及照片所示黑色塑膠袋
    占據路面位置之客觀跡證並不相符；且其證稱撞擊雜物時是
    發出玻璃被撞很大的聲音，與證人吳正雄證稱：「我沒有聽
    到玻璃瓶的聲音，我聽到的是碰的聲音」等語（見前開原法
    院刑事卷第33頁），亦有出入。如係有很大玻璃瓶被撞之聲
    響發出，何以騎駛在前之證人吳正雄毫無查覺？且依證人唐
    宏泰之前開證詞，可知其係因聽到汽車壓過涵洞之聲音及煞
    車聲而出來查看，當時唐宏泰所在位置與機車倒地位置如此
    接近，何以未查覺有任何玻璃瓶被撞擊之聲音？又證人李文
    俊於原法院刑事庭證稱：「被告當時並沒有緊急煞車，他應
    該也是目賭車禍後再把車開到前方不遠處，才停下車來查看
    」（見前開原法院刑事卷第178 頁）、於本院刑事庭證稱：
    「我沒有聽到煞車的聲音」（見前開本院刑事卷第30頁）各
    等語，對照丙○○於本院刑事庭審理時陳稱：「我下來停看
    時有煞車」等語觀之（見前開本院刑事卷第28頁），顯見證
    人李文俊所證各節與事實相去甚遠而非可採。
３、上訴人雖另辯稱丙○○發現徐文斌人車倒地後，曾打電話給
    曾采蓮，告知並非其撞到徐文斌，卻因好心過去觀看，而被
    誤認為肇事者，並聲請調取此部分通聯紀錄云云。惟交通事
    故發生後，肇事雙方往往互推責任，並否認自己應負之責任
    ，是以丙○○縱曾打電話給曾采蓮，否認駕車擦撞徐文斌，
    亦不足為其有利之佐證，自無調查此部分證據之必要，從而
    口豐公司訴訟代理人曾采蓮於前開刑事案件審理時證稱伊當
    時駕一輛貨車在前面，丙○○在後方，過了幾百公尺，丙○
    ○有打電話要伊過去，表示並未撞到人，僅好心過去看，即
    被說是他撞的云云，縱然屬實，亦係聽聞丙○○之陳述，仍
    不足為丙○○未為侵權行為之有利認定。又丙○○駕駛之自
    小貨車雖無明顯擦撞痕跡，惟由前開相驗卷所附徐文斌之機
    車照片所示，該機車係左側倒地，除倒地所生擦痕較為明顯
    外，車身並未嚴重受損，擦撞未必嚴重，小貨車之車體亦非
    必然產生刮痕，是丙○○駕駛之小貨車縱無明顯可資比對之
    刮痕，亦難以此推斷並未發生擦撞事宜，況機車於失去平衡
    後倒向何方向，除外在擦撞力量外，尚涉及駕駛人本身對於
    機車操控之力道及方向，與單純遭外力強力撞擊後倒地並不
    相同，故徐文斌駕駛機車與丙○○所駕自小貨車因會車遭擦
    撞後倒向左側，亦與常情無違，自不得因徐文斌機車倒向左
    側，即認丙○○駕駛之小貨車未與之發生擦撞，上訴人此一
    辯解，亦非可採。
４、按汽車交會時，會車相互之間隔不得少於半公尺，道路交通
    安全規則第100 條第5 款定有明文。本件丙○○平時既係從
    事駕駛業務之人，則其駕駛車輛理應注意前開規定，且肇事
    當時天候下雨，有夜間照明，路面濕潤無缺陷，復有道路交
    通事故調查報告表附於前開相驗卷可稽，是丙○○並無不能
    注意之情事，竟疏未注意遵守上開規定，而與徐文斌發生擦
    撞，自有過失。又本件經台灣省竹苗區車輛事故鑑定委員會
    鑑定結果，亦認丙○○駕駛自小貨車，行經未劃分向線之路
    段，會車時未保持安全間隔為肇事次因等情，有該會91 年9
    月1 日竹鑑字第910933號函附鑑定意見書附於前開原法院刑
    事卷可參。再者，徐文斌因遭擦撞後所駕駛之機車即失去平
    衡而人車倒地，受有頭部外傷併頸椎骨折、胸部挫傷併右鎖
    骨左側肋骨骨折，經緊急送往國軍新竹醫院再轉往南門綜合
    醫院救治，仍於同年2 月18日上午5 時2 分，因前開頭胸部
    鈍力損傷合併衰竭死亡，亦經台灣新竹地方法院檢察署檢察
    官督同檢驗員林俶慧相驗屬實，足認徐文斌之死亡與丙○○
    之過失行為間有相當因果關係，口豐公司於本院主張徐文斌
    係於醫院住院期間咬斷呼吸管自殺而死云云，既與上開刑事
    卷證不符，且未舉證以實其說，自非可採。次按因故意或過
    失，不法侵害他人之權利者，負損害賠償責任；汽車、機車
    或其他非依軌道行駛之動力車輛，在使用中加損害於他人者
    ，駕駛人應賠償因此所生之損害；又受僱人因執行職務，不
    法侵害他人之權利者，由僱用人與行為人連帶負損害賠償責
    任，民法第184 條第1 項前段、第191 條之2 前段、 第188
    條第1 項前段分別定有明文，此所謂受僱人，並不以事實上
    之僱用關係為限，凡客觀上被他人使用為之服勞務而受其監
    督者均屬之。經查本件丙○○因前開過失行為，致徐文斌死
    亡，自應負侵權行為損害賠償責任，且其肇事時係受僱於口
    豐公司擔任送貨員載運魚貨等情，為口豐公司所不爭執，則
    其駕駛口豐公司所有之小貨車執行職務，因過失肇事致徐文
    斌死亡，口豐公司自應與丙○○負連帶侵權行為損害賠償責
    任。
(二)、被上訴人得請求損害賠償之金額為何：
１、按不法侵害他人致死者，對於支出醫療費用及殯葬費之人，
    應負損害賠償責任；被害人對於第三人負有法定扶養義務者
    ，加害人對於該第三人亦應負損害賠償責任；又不法侵害他
    人致死者，被害人之父、母、子、女及配偶，雖非財產上之
    損害，亦得請求賠償相當之金額，民法第192 條第1 項、第
    2項、第194條亦分別定有明文。
２、查乙○○、甲○○○係徐文斌之父母，有
     (見 附民卷第12頁)， 依前開規定， 被上訴人請求上訴人
    連帶賠償醫療費、救護車費用、殯葬費、扶養費及非財產上
    之損害，即屬有據。茲審酌被上訴人各項請求之金額如后：
(1)、醫療費部分：
    乙○○主張其因本件徐文斌車禍受傷而支出醫療費用1050元
    、救護車費用1050元，共計支出2100元等情，業據提出國軍
    第八一三醫院、國軍新竹醫院醫療費用收據、白雲救護企業
    救護車收費證明各一紙為證 (見附民卷第16至18頁)， 且為
    上訴人所不爭執，堪信為真實。經核上開費用，均為救護徐
    文斌所必要之費用支出，是乙○○主張受有支出醫療費用、
    救護車費用合計2100元之損害，即非無據。
(2)、殯葬費部分：
    乙○○主張徐文斌死亡後，其為徐文斌支出殯葬費用25萬50
    00元，已據提出治喪費用統一發票一件為證 (見附民卷第16
    頁)， 亦為上訴人所不爭執，堪信為真正。經核此部分之支
    出，均為喪葬習俗及宗教信仰所必需，金額亦屬適當，是乙
    ○○主張受有支出殯葬費25萬5000元之損害，亦屬有據。
(3)、扶養費部分：
、按直系血親相互間互負扶養之義務，直系血親卑親屬係直系
    血親尊親屬之第一順位扶養義務人，民法第1116條第1 項第
    1 款定有明文。又夫妻互負扶養之義務，其負扶養義務之順
    序與直系血親卑親屬同，其受扶養權利之順序與直系血親尊
    親屬同，民法第1116條之一亦有明定。查本件乙○○、甲○
    ○○分別為徐文斌之父、母親，即屬前開規定之第一順位受
    扶養權利人，乙○○、甲○○○主張其二人均無工作及財產
    收入等情，業據提出住所地里長出具之證明書為證，亦有財
    政部臺灣省北區國稅局新竹市分局93年3 月15日北區國稅竹
    市二字第0931006122號函所附之被上訴人歸戶財產查詢清單
    、91年度綜合所得稅結算申報書等附卷可考，且為上訴人所
    不爭執，足認被上訴人於徐文斌死亡時，均屬不能維持生活
    之人，自得依據民法第192 條第2 項規定，請求上訴人等連
    帶賠償此部分之損害。
、經查，乙○○為31年6 月29日生，甲○○○為34年10月26日
    生，當徐文斌因前開車禍死亡時，其二人分別為59歲及56歲
    等情，亦有
    內政部統計之台閩地區簡易生命表，乙○○主張其尚有平均
    餘命19年，甲○○○主張其尚有平均餘命25年等情，即非無
    稽。又關於扶養費之損害，以當年度所得稅稅率條例所定扶
    養親屬寬減額為請求依據，固不失為客觀標準，惟關於扶養
    費之給付標準，各地方之社會環境及經濟狀況不同，扶養親
    屬寬減額尚難認為全國唯一之依據（最高法院76年度台上字
    第1908號判例意旨參照）。被上訴人主張其等除有徐文斌1
    名子女外，尚有徐文良、徐美惠、徐文榮、徐文華等4 名子
    ，亦為上訴人所不爭執，參以被上訴人係
    有科學園區，居民消費水準日高，綜合上情，認被上訴人主
    張其等每年所得受之扶養費用各以10萬元為標準，應屬適當
    。從而依乙○○平均餘命19年、甲○○○平均餘命25年，按
    霍夫曼式計算法扣除中間利息後，乙○○所得請求一次給付
    扶養費之總額為136萬325元【10×13．60325(平均餘命)=
    0000000(小數點以下不計）】、甲○○○所得請求一次給付
    扶養費之總額為164萬9973元【10×16．49973(平均餘命)=
    0000000(小數點以下不計）】。惟被上訴人除有徐文斌1名
    子女外，另有徐文良、徐美惠、徐文榮、徐文華4名子女，
    均已成年等情，有全戶本在卷可考 (見附民卷第12至15頁)
    ，復為被上訴人所不爭執，徐文斌應與其他四名兄弟姊妹共
    同負擔扶養乙○○、甲○○○之義務，雖夫妻互負扶養義務
    ，惟乙○○、甲○○○均無工作及財產收入，均屬不能維持
    生活之人，已如前述，自難令其互負扶養。是乙○○所得主
    張之扶養費即應由其子女分攤，金額為27萬2064元【00000
    00x1/5=272064(小數點以下四捨五入)】，而甲○○○所得
    主張之扶養費亦應由其子女分攤，金額為27萬4995元【0000
    000x1/5=329994 (小數點以下四捨五入）】，從而乙○○、
    甲○○○分別請求上訴人連帶賠償扶養費用之損害在27萬20
    64元、32萬9994元之範圍內，即屬有據，而逾此部分之請求
    ，則屬無據。
(4)、精神慰撫金部分：
、按「被害人之父、母、子、女及配偶所得請求賠償相當金額
    之慰撫金，法院在為量定時，應斟酌該加害人並被害人暨其
    父、母、子、女及配偶之身分、地位及經濟狀況等關係定之
    ；且此部分非財產上損害之慰藉金，固非如財產損失之有價
    額可以計算，但仍應以被害人之父、母、子、女及配偶精神
    上所受之苦痛為準據，亦即應審酌被害人連同被害人之父、
    母、子、女、配偶之地位、家況，所受痛苦之程度、與其家
    屬之關係，加害人之地位，暨其他一切情事，俾資為審判之
    依據。」最高法院76年度台上字第1908號判例、48年度台上
    字第798、1982號判決意旨足資參照。
、經查本件乙○○、甲○○○係徐文斌之父、母，依民法第19
    4 條之規定，自得請求上訴人等連帶賠償相當金額之精神慰
    撫金。次查乙○○、甲○○○將徐文斌養大成人，徐文斌並
    已就業，正欲開展事業反哺被上訴人之際，竟因本件車禍而
    喪生，被上訴人面臨白髮人送黑髮人之情境，身心自是相當
    痛苦。本院審酌上情，且乙○○、甲○○○均無工作，而丙
    ○○初中肄業，目前仍從事開車送魚貨之工作，月薪約2萬
    餘元，小孩都已成年，尚有一女未婚，房子係媳婦所有，另
    口豐公司原從事丸類製造、加工買賣生意，因營運不佳，改
    以經營搬運貨物為業，90年11月2 日已解散登記等情，有財
    政部臺灣省北區國稅局檢附之被告丙○○91年度綜合所得稅
    各類所得資料清單、歸戶財產查詢清單、口豐公司基本資料
    查詢單、新竹市政府營利事業登記公示詳細資料清單、新竹
    市政府工廠登記公示詳細資料清單等在卷可按，為兩造所不
    爭執等一切情狀，認乙○○、甲○○○請求此部分所受非財
    產上即精神慰撫金之損害應各以180萬元為適當。
(5)、揆諸前開說明，被上訴人乙○○、甲○○○因本件車禍所受
    之損害分別為232萬9164元（2100+255000+272064+0000000
    =0000000）、212萬9994元（329994+0000000=0000000）。
３、又損害之發生或擴大，被害人與有過失者，法院得減輕賠償
    金額或免除之，民法第217 條第1 項定有明文；再者，前開
    減輕或免除賠償責任所據之標準，應斟酌被害人與債務人之
    行為，為損害原因之強弱以及雙方過失之輕重，俾定債務人
    應負責任之限度；另按民法第192 條、第194 條，係間接被
    害人得請求損害賠償之規定，自理論言，雖係固有之權利，
    然其權利係基於侵權行為之規定而發生，自不能不負擔直接
    被害人之過失，倘直接被害人於損害之發生或擴大與有過失
    時，依公平之原則，亦應有民法第217 條過失相抵規定之適
    用，最高法院73年台再字第182 號判例意旨及52年度台上字
    第3871號判決意旨亦足資參照。經查本件事故之發生，固因
    丙○○駕駛自小貨車於前開時、地與徐文斌駕駛之機車交會
    時，未注意保持足夠之安全間隔而擦撞所致。惟徐文斌明知
    飲酒後會使其注意能力減低、反應能力變慢，且飲酒後呼氣
    之酒精濃度達每公升空氣含0.25毫克時即不得駕車，竟仍於
    酒後以呼氣之酒精達每公升空氣含0.52毫克濃度駕駛機車行
    駛於該肇事路段，有酒精測試表、舉發違反道路交通管理事
    件通知單等在卷可考，亦為被上訴人等所不爭執。參諸前述
    各節及前開道路交通事故調查報告表所附之事故現場圖、現
    場照片等情，被害人徐文斌行經肇事路段時，復未保持安全
    間隔，以致在發現對向丙○○駕駛之自小貨車時，因酒後注
    意力降低而未能及時反應，致發生擦撞，足認被害人徐文斌
    就本件肇事之發生亦與有過失甚明。且本件於前開刑案審理
    時，曾送請台灣省竹苗區行車事故鑑定委員會鑑定，結果亦
    認徐文斌酒精濃度過量駕駛重機車沿城北街由東往西方向行
    駛，因行經未劃分向線之路段會車時，未保持安全間隔為肇
    事主因，而丙○○駕駛自小貨車行經未劃分向線之路段會車
    時未保持安全間隔為肇事次因等情，與本院為相同之認定，
    是經審酌上情，徐文斌就本件事故原因力較諸丙○○之肇事
    過失為強，故本件應減輕上訴人賠償責任65％為當。準此，
    依過失相抵原則，被上訴人乙○○、甲○○○各自所得請求
    上訴人連帶賠償之損害金額分別為81萬5207元【0000000x(1
    -65/100)=815207(小數點以下不計）】、74萬5497元【0000
    000 x(1-65/100)=745497( 小數點以下不計）】。
４、末按保險人依強制汽車責任保險法規定給付之保險金，視為
    加害人或被保險人損害賠償金額之一部分，加害人或被保險
    人受賠償請求時，得扣除之，強制汽車責任保險法第30條定
    有明文。查本件發生損害後，被上訴人等已向投保強制汽車
    責任險之保險人申請強制責任險理賠合計140 萬元，並由被
    上訴人二人平均分配等情，為被上訴人所不否認，且上訴人
    就此亦不爭執，是此部分金額應自被上訴人所得請求上訴人
    連帶賠償之金額中扣除（即分別扣除七十萬元）。從而乙○
    ○、甲○○○於本件所得請求上訴人連帶賠償之金額分別為
    11萬5207元（000000-000000=115207）、4萬5497元（0000
    00-000000=45497）。
四、綜上所述，乙○○、甲○○○依侵權行為之法律關係，請求
    丙○○、口豐公司連帶給付乙○○11萬5207元、 甲○○○4
    萬5497元，及均自起訴狀繕本送達之翌日即90年9 月11日起
    至清償日止按年息百分之五計算之利息，洵屬正當，應予准
    許，原審就此為上訴人敗訴判決，經核並無違誤，上訴意旨
    指摘原判決此部分不當，求予廢棄改判，為無理由，應予駁
    回上訴。至於逾前開請求部分，則非正當，不應准許，原審
    就此為上訴人等敗訴判決，自有未洽，上訴意旨指摘原判決
    此部分不當，求予廢棄改判，為有理由，應由本院將原判決
    此部分廢棄改判如主文第二項所示。又本件事證已臻明確，
    兩造其餘攻擊、防禦方法經審酌後，認與判決結果不生影響
    ，無逐一論述之必要，附此敘明。
據上論結，本件上訴為一部有理由、一部無理由，依民事訴訟法
第449 條第1 項、第450 條、第78條、第85條第1 項但書，判決
如主文。
中　　華　　民　　國　　94　　年　　1 　　月   18 　　日
　　　　　　　　　民事第十一庭　審判長法　官 阮 富 枝
　　　　　　　　　　　　　　　　      法　官 吳 麗 惠
　　　　　　　　　　　　　　　　      法　官 黃 豐 澤
正本係照原本作成。
不得上訴。
中　　華　　民　　國　　94　　年　　1 　　月　　19　　日
　　　　　　　　　　　　　　　　　　　書記官  廖 艷 莉
